ACORDAO-COMPLETO-2393968

ACÓRDÃO 534/2020 ATA 7/2020 - PLENÁRIO

VISTOS, relatados e discutidos estes embargos de declaração apresentados pela Sra. Cláudia Izabel da Silva Maia em face do Acórdão 2258/2019-TCU-Plenário, que não conheceu recurso de revisão interposto pela mesma responsável contra o Acórdão 3685/2016-TCU-Primeira Câmara, o qual apreciou tomada de contas especial instaurada com o objetivo de apurar a responsabilidade dos gestores do Município de Solânea/PB em relação à inexistência de documentação fiscal relativa às despesas com aquisição de medicamentos custeados com recursos do Fundo Nacional de Saúde,
ACORDAM os Ministros do Tribunal de Contas da União, reunidos em sessão do Plenário, ante as razões expostas pelo Relator, em:
9.1. conhecer dos embargos de declaração, uma vez preenchidos os requisitos de admissibilidade previstos nos artigos 32, inciso II, e 34, caput e § 1º, da Lei 8.443/1992, para, no mérito, rejeitá-los;
9.2. dar ciência desta decisão à embargante.

Embargos de declaração interpostos em face de acórdão que não conheceu recurso de revisão oposto contra decisão que julgou irregulares as contas da embargante, condenando-a ao pagamento de débito e multa, em razão da inexistência de documentação fiscal relativa às despesas com aquisição de medicamentos.

Prefeitura Municipal de Solânea - PB.

3. Interessados/Responsáveis/Recorrentes:
3.1. Interessados: Fundo Nacional de Desenvolvimento da Educação (00.378.257/0001-81); Fundo Nacional de Saúde - MS (00.530.493/0001-71)
3.2. Responsáveis: Cláudia Izabel da Silva Maia (XXX.698.554-XX); Francisco de Assis de Melo (XXX.958.104-XX); Margarida Ferreira de Lima (XXX.991.554-XX)
3.3. Recorrente: Cláudia Izabel da Silva Maia (XXX.698.554-XX).

13.1. Ministros presentes: José Mucio Monteiro (Presidente), Walton Alencar Rodrigues, Benjamin Zymler (Relator), Augusto Nardes, Aroldo Cedraz, Raimundo Carreiro, Ana Arraes, Bruno Dantas e Vital do Rêgo.
13.2. Ministro-Substituto presente: Augusto Sherman Cavalcanti.

BENJAMIN ZYMLER

Ministro Benjamin Zymler.

Trata-se de tomada de contas especial instaurada por força do Acórdão 1168/2015-TCU-Plenário, com o objetivo de apurar a responsabilidade dos gestores do Município de Solânea/PB em relação à inexistência de documentação fiscal relativa às despesas com aquisição de medicamentos, que teriam sido fornecidos pelas empresas Ciamedy Distribuidora de Medicamentos e Material Médico Hospitalar Ltda. e Cirulabor Ltda. e custeados com recursos do Fundo Nacional de Saúde.
2.	Nesta etapa processual, são apreciados embargos de declaração opostos pela Sra. Cláudia Izabel da Silva Maia, ex-secretária de Finanças de Solânea/PB, em face do Acórdão 2258/2019-TCU-Plenário, que não conheceu recurso de revisão interposto pela mesma responsável contra o Acórdão 3685/2016-TCU-Primeira Câmara, o qual julgou irregulares suas contas e a condenou ao pagamento do débito apurado e da multa capitulada no art. 57 da Lei 8.443/1992.
3.	A embargante pretende obter esclarecimentos referentes a alguns pontos que não ficaram claros no acórdão ora embargado, carecendo esclarecer os motivos de não constar nenhuma explanação relativa ao Acórdão 1168/2015-TCU-Primeira Câmara que lhe concedeu quitação e aprovação das suas contas.
4.	Segundo a embargante o presente processo foi desmembrado do TC Processo 013.053/2010-7, em que as mesmas falhas e/ou irregularidades semelhantes foram apuradas. Naquele feito, a defesa apresentada pela ex-secretária foi acolhida, caracterizando coisa julgada.
5.	A recorrente também aduziu que na jurisprudência deste Corte existem vários casos análogos, em que os secretários municipais não seriam considerados ordenadores de despesa, sendo meros subalternos aos prefeitos, apenas responsáveis pelo processo de realização dos pagamentos.
6.	Ante o exposto, a embargante requer desconstituir a multa fixada pelo Acórdão 3685/2016-TCU-Primeira Câmara, restabelecendo o resultado do primeiro julgamento (Acórdão 1168/2015-TCU-Plenário) .
	É o Relatório.

8.1. Francisco Moreira da Silva (61.716/OAB-DF), Manoel Alves de Oliveira e outros, representando Cláudia Izabel da Silva Maia.  
8.2. Manoel Alves de Oliveira, representando Cláudia Izabel da Silva Maia e Francisco de Assis de Melo;  
8.3. Marcos Robson Araújo de Oliveira e outros, representando Margarida Ferreira de Lima.  
8.4. John Johnson Gonçalves Dantas de Abrantes (1663/OAB-PB) e outros, representando Vera Lúcia Toscano Teixeira de Carvalho.

Subprocurador-Geral Lucas Rocha Furtado.

TOMADA DE CONTAS ESPECIAL. FUNDO NACIONAL DE SAÚDE. NÃO COMPROVAÇÃO DA REGULARIDADE DE DESPESAS COM AQUISIÇÃO DE MEDICAMENTOS. CITAÇÃO. REVELIA DE DIVERSOS RESPONSÁVEIS. ACOLHIMENTO DAS ALEGAÇÕES DE DEFESA DE UMA DAS RESPONSÁVEIS. APROVEITAMENTO DA DEFESA POR OUTRA RESPONSÁVEL, NOS TERMOS DO ART. 161 DO RI/TCU. EXCLUSÃO DA RELAÇÃO PROCESSUAL. CONTAS IRREGULARES. DÉBITO. MULTA. RECURSO DE REVISÃO. NÃO CONHECIMENTO. EMBARGOS DE DECLARAÇÃO. CONHECIMENTO. REJEIÇÃO.

TOMADA DE CONTAS ESPECIAL (TCE)

Secretaria de Recursos (Serur); Secretaria de Controle Externo de Tomada de Contas Especial (SecexTCE).

O presente processo cuida de tomada de contas especial constituída em atendimento ao subitem 9.9 do Acórdão 1168/2015-TCU-Plenário, com o objetivo de apurar a responsabilidade dos gestores do Município de Solânea/PB em relação à inexistência de documentação fiscal relativa às despesas com aquisição de medicamentos, que teriam sido fornecidos pelas empresas Ciamedy Distribuidora de Medicamentos e Material Médico Hospitalar Ltda. e Cirulabor Ltda. e custeados com recursos do Fundo Nacional de Saúde.
2.	Nesta etapa processual, são apreciados embargos de declaração opostos pela Sra. Cláudia Izabel da Silva Maia, ex-secretária de Finanças de Solânea/PB, em face do Acórdão 2258/2019-TCU-Plenário, que não conheceu recurso de revisão interposto pela mesma responsável contra o Acórdão 3685/2016-TCU-Primeira Câmara, o qual julgou irregulares suas contas e a condenou ao pagamento do débito apurado e da multa capitulada no art. 57 da Lei 8.443/1992.
3.	Em essência, nos estágios anteriores deste feito, foram apurados pagamentos supostamente feitos às sociedades empresárias Ciamedy Distribuidora de Medicamentos e Material Médico Hospitalar Ltda. e Cirulabor Ltda., por meio dos Contratos 11, 11-A e 84/2009, para compra de medicamentos, cuja documentação apresentada não permitiu o estabelecimento do nexo de causalidade com as despesas realizadas, já que foram apresentadas notas fiscais emitidas por outros fornecedores ou por fornecedores que não puderam ser identificados, bem como não foram apresentados outros documentos que demonstrassem a regularidade dos pagamentos efetuados. Outrossim, a empresa Cirulabor Ltda. afirmou nunca ter participado da licitação realizada pelo município de Solânea/PB, tampouco ter recebido qualquer pagamento da Prefeitura, conforme apontando no voto condutor do acórdão condenatório (peça 46, p. 1) .
4.	Em suma, a ora embargante pretende obter esclarecimentos referentes a alguns pontos que não teriam sido explanados no acórdão ora embargado, em particular acerca dos motivos de não constar nenhuma explicação relativa ao Acórdão 1168/2015-TCU-Primeira Câmara, que teria aprovado as suas contas em razão de falhas e/ou irregularidades semelhantes às apuradas nestes autos. Naquele feito, a defesa apresentada pela ex-secretária foi acolhida, caracterizando, assim, coisa julgada.
5.	A recorrente também aduziu que na jurisprudência deste Corte existiriam vários casos análogos, em que os secretários municipais não seriam considerados ordenadores de despesa, sendo meros subalternos aos prefeitos, apenas responsáveis pelo processo de realização dos pagamentos.
6.	Ante o exposto, a embargante requer desconstituir a multa fixada pelo Acórdão 3685/2016-TCU-Primeira Câmara, restabelecendo o resultado do primeiro julgamento (Acórdão 1168/2015-TCU-Plenário) .
7.	Feita essa breve contextualização do caso, preliminarmente, julgo que os presentes embargos de declaração atendem aos requisitos objetivos dessa modalidade recursal, uma vez que fazem menção à ocorrência de supostos vícios na deliberação recorrida, bem como são tempestivos, motivo pelo qual conheço do recurso, com fulcro nos artigos 32, inciso II, e 34, caput e § 1º, da Lei 8.443/1992.
8.	Quanto ao mérito do presente recurso, observo na decisão embargada que não há nenhuma omissão, contradição ou obscuridade que justifique o acolhimento dos embargos de declaração. Na verdade, a responsável fez menção em sua peça recursal às hipóteses de conhecimento dos embargos declaratórios sem materialmente satisfazê-las.
9.	O recurso de revisão interposto pela ora embargante não foi conhecido, acolhendo manifestação da instrução da Secretaria de Recursos do Tribunal, com a qual anuiu o representante do Ministério Público junto ao TCU, in verbis (peça 96) :
" (...) 
Regularmente citada, a responsável deixou transcorrer in albis o prazo para apresentar suas alegações de defesa, caracterizando, assim, sua revelia.
Diante disso, os autos foram apreciados por meio do Acórdão 3685/2016-TCU-Primeira Câmara (peça 45) que julgou irregulares as contas dos responsáveis, aplicando-lhes débitos solidários e multa. A decisão foi retificada, por inexatidão material, pelo Acórdão 4842/2016-TCU-Primeira Câmara (peça 51) .
Neste momento, a responsável interpõe recurso de revisão (peça 94) , em que argumenta que:
não recebeu o Ofício 1.154/2015 (citação) , prejudicando sua defesa (p. 2) ;
o Acórdão 1168/2015-TCU-Primeira Câmara (TC Processo 013.063/2012-0) julgou suas contas regulares com ressalva, dando-lhe quitação quanto aos débitos (p. 2) .
 (...) 
O recurso de revisão constitui-se em uma espécie recursal em sentido amplo, verdadeiro procedimento revisional, com índole jurídica similar à ação rescisória, que objetiva a desconstituição da coisa julgada administrativa. Além dos pressupostos de admissibilidade comuns a todos os recursos - tempestividade, singularidade e legitimidade -, o recurso de revisão requer o atendimento dos requisitos específicos indicados nos incisos do art. 35 da Lei 8.443/1992: I - erro de cálculo; II - falsidade ou insuficiência de documentos em que se tenha fundamentado o acórdão recorrido; e III - superveniência de documentos novos com eficácia sobre a prova produzida.
Do exame do recurso constata-se que o recorrente se limitou a invocar hipótese legal compatível com o recurso de revisão, sem, contudo, satisfazê-la materialmente.
Há casos, como o que ora se apresenta, que os 'documentos novos' trazidos não possuem o condão de, nem mesmo em tese, produzir eficácia sobre a irregularidade que ocasionou a condenação imposta pelo Tribunal, por ausência de pertinência temática, pois refere-se à defesa apresentada no âmbito do TC Processo 013.063/2012-0, no qual são tratadas outras irregularidades. Ademais, a referida defesa não traz aos autos documentos novos. 
Meros argumentos e teses jurídicas representam elementos ordinários que somente justificariam o seu exame em sede de recurso de reconsideração, espécie recursal prevista no art. 33 da Lei 8.443/1992. Entendimento diverso iria descaracterizar a natureza excepcional e revisional do recurso de revisão, que se assemelha à ação rescisória no âmbito do processo civil.
Ante o exposto, o recurso não atende aos requisitos específicos de admissibilidade do recurso de revisão estabelecidos no art. 35 da Lei 8.443/1992.
 (...) 
Segundo a recorrente, a tentativa de citação por meio do Ofício 1.154/2015 em seu endereço restou infrutífera, com a devolução da correspondência pelos Correios diante das três tentativas sem êxito. A entrega não foi possível visto que sua residência estava sempre fechada nos horários das entregas, em razão de prestar serviços profissionais em outra cidade
Observa-se que o Ofício 1.154/2015-TCU/SECEX-PB (peça 24; AR - peça 30) foi enviado corretamente em endereço constante da base da Receita Federal (peça 19, p. 5) . No entanto, a correspondência foi devolvida pelos Correios sob o motivo "Não procurado". Com isso, foi empreendida nova citação (Ofício 1.432/2015-TCU/SECEX-PB - peça 38, AR - peça 40) , considerando o endereço constante da base de dados do Departamento Nacional de Trânsito (Detran) (peça 36, p. 4) , que foi pessoalmente recebida pela recorrente, conforme verifica-se no AR junto à peça 40. Portanto, considera-se válida a citação da responsável, decorrente das irregularidades apontadas nos autos.
De todo o exposto, não assiste razão à recorrente.
 (...) 
Em virtude do exposto, propõe-se:
3.1 não conhecer do recurso de revisão interposto por Cláudia Izabel da Silva Maia, por não atender aos requisitos específicos de admissibilidade, nos termos do artigo 35 da Lei 8.443/92, c/c artigo 288 do RI/TCU;"  (grifos acrescidos) .
10.	Em complemento ao exame realizado acima, observo que o Acórdão 1168/2015-TCU-Plenário versou sobre outras irregularidades e não deu quitação à embargante em relação ao débito que lhe foi imputado pelo Acórdão 3685/2016-TCU-Primeira Câmara. Assim, não há de se falar em coisa julgada ou em suposta violação ao princípio da segurança jurídica.
11.	Por meio do Acórdão 687/2012-TCU-Primeira Câmara, o TCU apreciou relatório de auditoria realizada na municipalidade tendo por objeto a aplicação, no exercício de 2009, de recursos oriundos do Programa Nacional de Apoio ao Transporte do Escolar-Pnate, do Programa Nacional de Alimentação Escolar-Pnae, do Programa de Assistência Farmacêutica Básica, do Programa Saúde da Família-PSF, do Programa Saúde Bucal, do Programa Vigilância em Saúde, do Programa Vigilância Sanitária e do Programa Bolsa Família.
12.	Diante das irregularidades observadas na referida fiscalização, aqueles autos foram convertidos em tomada de contas especial, com a posterior citação dos responsáveis, para apresentar alegações de defesa ou recolher as importâncias devidas, em razão das seguintes despesas, consideradas irregulares pela equipe de auditoria: 
a) transporte de professores, com a utilização de recursos do Pnate, no valor de R$ 17.390,00; 
b) transporte de cargas, com recursos do Pnate, no valor de R$ 2.000,00; 
c) aquisição de 1717,18 kg de pão francês, com recursos do Pnae, sem a comprovação de sua distribuição aos estabelecimentos de ensino do município, no valor de R$ 8.585,91; 
d) aquisição de 2.661 latas de sardinha, com recursos do Pnae, no valor de R$ 4.980,03, não tendo a equipe de auditoria identificado a distribuição desses alimentos aos estabelecimentos de ensino; 
e) aquisição acima do necessário para suprir as necessidades dos estabelecimentos de ensino de 743 litros de bebida láctea, no valor de R$ 1.520,26, com recursos do Pnae; 
f) aquisição de 5.080 kg de feijão tipo 1, com recurso do Pnae, dos quais só foi possível identificar a distribuição de 2.009 kg aos estabelecimentos de ensino, restando injustificados 2.852 kg, totalizando R$ 6.615,00; 
g) aquisição acima do necessário para suprir as necessidades dos estabelecimentos de ensino, de 324 kg de proteína de soja, no valor de R$ 1.567,97, com recursos do Pnae; 
h) medicamentos fornecidos pela empresa Ciamedy Distribuidora de Medicamentos e Material Médico Hospitalar Ltda. em quantidade menor do que a constante nas notas fiscais apresentadas à equipe de auditoria e com preços distintos dos estabelecidos nos contratos 11/2009 e 84/2009, gerando débito no valor de R$ 63.848,18; 
i) aquisição de medicamentos, cujo fornecimento foi realizado em quantidade menor do que a constante das notas fiscais emitidas pela empresa Cirulabor Ltda. e com valores distintos dos apresentados nas respectivas notas de conferência, gerando débito no valor de R$ 8.330,77. 
j) aquisição, com recursos do Pnae, de gêneros alimentícios, com superfaturamento equivalente ao valor de R$ 14.825,15, em razão do fracionamento de despesas com a aquisição de gêneros alimentícios destinados à merenda escolar.
13.	O Acórdão 1168/2015-TCU-Plenário apreciou o mérito somente das irregularidades elencadas nas alíneas "a", "b", "c", "d", "e", "f", "g" e "j" acima. Por outro lado, com relação aos fatos relacionados com as irregularidades mencionadas nas alíneas "h" e "i", não houve apreciação de mérito, pois o relator entendeu necessária citação complementar em processo apartado. Dada a clareza da exposição, transcrevo trecho do voto condutor do Acórdão 1168/2015-TCU-Plenário, de relatoria do Ministro Walton Alencar Rodrigues:
"Em relação aos débitos decorrentes das despesas irregulares com a compra de medicamentos (alíneas "k" e "l") , eles foram calculados em razão do confronto dos quantitativos pagos às empresas supostamente contratadas e os efetivamente entregues na Central de Medicamentos do Município, bem assim pela diferença dos valores pagos com os constantes das notas fiscais apresentadas.
Das empresas citadas em solidariedade com os gestores da Prefeitura, uma permaneceu silente e, a outra, Cirulabor Ltda., afirma nunca ter participado da licitação realizada pelo município de Solânea/PB, tampouco ter recebido qualquer pagamento da Prefeitura. 
Declara não ter tido acesso a documentos que indiquem ter recebido pagamentos por parte da Prefeitura e requer ao Tribunal, cópia dos cheques que lhe teriam sido pagos, cheques não acostados aos autos, e das peças supostamente assinadas por sócio daquela sociedade empresária, para realização de perícia grafotécnica.
Tais informações, aliadas ao fato de as notas fiscais que deram suporte à proposta de débito das empresas citadas terem sido emitidas por outros fornecedores ou por fornecedores que não podem ser identificados, considero que os gestores do município não cumpriram com o dever constitucional de zelar pela correta aplicação dos recursos e prestar contas dos dispêndios realizados, mediante a apresentação de documentação fidedigna que permita o estabelecimento do nexo de causalidade das despesas realizadas com os documentos apresentados. 
Nesse sentido, entendo apropriado determinar à Secex/PB que promova a citação dos gestores do município, responsáveis pelos pagamentos supostamente feitos às sociedades empresárias Ciamedy Distribuidora de Medicamentos e Material Médico Hospitalar Ltda. e Cirulabor Ltda., para que apresentem documentos fiscais (notas fiscais, cheques, comprovantes de depósito etc.) e outros documentos que demonstrem a regularidade dos pagamentos efetuados ou recolham aos cofres da Funasa a totalidade dos valores que afirmam ter pago às referidas empresas.
Tendo em vista o estágio avançado destes autos em relação às demais ocorrências identificadas na auditoria, a citação ora determinada deve ocorrer em processo apartado, evitando-se a suspensão da cobrança dos débitos devidamente apurados e a punição imediata dos respectivos responsáveis." (grifo acrescido) .
14.	Por derradeiro, entendo adequada a responsabilização da então Secretária de Finanças da municipalidade pelo débito, tendo em vista que descumpriu a sua obrigação de realizar a verificação formal da documentação apresentada pelos fornecedores, requisito que antecede a liberação dos pagamentos. Além disso, não foi capaz de elucidar o fato de as notas fiscais existentes no controle da prefeitura serem de empresas distintas da vencedora do certame.
15.	Portanto, rejeito os embargos de declaração da Sra. Cláudia Izabel da Silva Maia, mantendo inalterada a decisão recorrida.
	Ante todo o exposto, voto por que seja adotada a deliberação que ora submeto a este Colegiado. 
TCU, Sala das Sessões Ministro Luciano Brandão Alves de Souza, em 11 de março de 2020.
BENJAMIN ZYMLER 
Relator